ACORDAO-COMPLETO-2521008

ACÓRDÃO 2702/2022 ATA 15/2022 - PRIMEIRA CÂMARA

VISTOS, relatados e discutidos estes autos de pensão civil concedida pelo Núcleo Estadual do Ministério da Saúde na Bahia, objeto, anteriormente, do Acórdão 7842/2013-TCU-Primeira Câmara,
ACORDAM os Ministros do Tribunal de Contas da União, reunidos em sessão da Primeira Câmara, com fulcro nos arts. 1º, inciso V, e 39, inciso II, da Lei 8.443/1992, c/c o art. 262 do Regimento Interno, e diante das razões expostas pelo Relator, em:
9.1. aplicar à sra. Ana Maria Moraes Rebouças, em face do descumprimento do Acórdão 7842/2013-TCU-Primeira Câmara e do não atendimento a diligências desta Corte, a multa prevista no art. 58, incisos IV e VII, da Lei 8.443/1992, no valor de R$ 5.000,00 (cinco mil reais) ;
9.2. fixar o prazo de 15 (quinze) dias, a contar da notificação, para que a responsável comprove, perante o Tribunal, o recolhimento da dívida aos cofres do Tesouro Nacional, atualizada monetariamente a partir do dia seguinte ao término do prazo ora estabelecido, até a data do efetivo recolhimento;
9.3. determinar ao Núcleo Estadual do Ministério da Saúde na Bahia que promova, caso não comprovado o tempestivo recolhimento, o desconto integral ou parcelado da multa estipulada no subitem 9.1 deste Acórdão sobre os vencimentos da responsável, observados os limites previstos na legislação pertinente, nos termos do art. 28, inciso I, da Lei 8.443/1992, c/c o art. 219, inciso I, do Regimento Interno do TCU;
9.4. autorizar, desde logo, nos termos do art. 28, inciso II, da Lei 8.443/1992, a cobrança judicial da multa referida no subitem 9.1, caso não recolhida tempestivamente pela responsável e inviabilizado o desconto em folha da dívida;
9.5. determinar, ainda, ao Núcleo Estadual do Ministério da Saúde na Bahia que:
9.5.1. emita e disponibilize para o Tribunal, via sistema e-Pessoal, novo ato de pensão civil em favor da sra. Iracema Carvalho Meyer, livre da falha apontada no Acórdão 7842/2013-TCU-Primeira Câmara;
9.5.2. encaminhe a esta Corte memória de cálculo do valor do benefício referido no item anterior.

Monitoramento de deliberação alusiva a pensão civil concedida pelo Núcleo Estadual do Ministério da Saúde na Bahia.

Primeira Câmara

Núcleo Estadual do Ministério da Saúde no Estado da Bahia.

3. Interessados/Responsáveis:
3.1. Interessada: Iracema Carvalho Meyer (XXX.270.515-XX).
3.2. Responsável: Ana Maria Moraes Rebouças (XXX.907.505-XX).

13.1. Ministros presentes: Walton Alencar Rodrigues (Presidente), Benjamin Zymler (Relator) e Jorge Oliveira.
13.2. Ministro-Substituto convocado: Augusto Sherman Cavalcanti.
13.3. Ministro-Substituto presente: Weder de Oliveira.

ACORDAO-COMPLETO-2574267

Acórdão 3147/2023 - Primeira Câmara

BENJAMIN ZYMLER

Adoto como relatório, com os ajustes de forma pertinentes, a instrução elaborada no âmbito da Secretaria de Fiscalização de Integridade de Atos e Pagamentos de Pessoal e de Benefícios Sociais (Sefip) , a qual contou com a anuência dos dirigentes da unidade técnica e do representante do Ministério Público nos autos:
"INTRODUÇÃO
Trata-se de acompanhamento do cumprimento do Acórdão 7842/2013-TCU-Primeira Câmara (peça 11) , da relatoria do Ministro Benjamin Zymler, que assim deliberou:
'9.1. considerar ilegal o ato de pensão civil de interesse de Iracema Carvalho Meyer, recusando seu registro;
9.2. dispensar o ressarcimento das quantias indevidamente recebidas, em boa-fé, pela pensionista, consoante o Enunciado 106 da Súmula de Jurisprudência deste Tribunal;
9.3. determinar ao Núcleo Estadual do Ministério da Saúde na Bahia que:
9.3.1. faça cessar, no prazo de 15 (quinze) dias, contado a partir da ciência desta deliberação, os pagamentos decorrentes do ato impugnado, sob pena de responsabilidade solidária da autoridade administrativa omissa, consoante disposto nos arts. 71, inciso IX, da Constituição Federal e 262 do Regimento Interno desta Corte;
9.3.2. dê ciência do inteiro teor desta deliberação à Sra. Iracema Carvalho Meyer, alertando-a de que o efeito suspensivo proveniente da interposição de eventuais recursos, caso não providos, não a exime da devolução dos valores indevidamente percebidos após a notificação;
9.3.3. envie a esta Corte de Contas, no prazo de 30 (trinta) dias, por cópia, comprovante de que a Sra. Iracema Carvalho Meyer teve ciência desta deliberação;
9.4. esclarecer à unidade de origem, com supedâneo no art. 262, § 2º, do Regimento Interno do TCU, que a concessão considerada ilegal poderá prosperar mediante a emissão e o encaminhamento a este Tribunal de novo ato concessório, escoimado da irregularidade apontada nestes autos'.
HISTÓRICO
A UJ foi notificada deste decisum por meio do ofício da peça 12.
Esta secretaria especializada enviou o Ofício 3425/2018-TCU/Sefip, de 30/7/2018, para 'Ana Maria Moraes Rebouças Chefe *Recursos Humanos* (Serviço de Gestão Administrativa - SEGAD) Núcleo Estadual do Ministério da Saúde no Estado da Bahia' solicitando, no essencial, o seguinte:
'que, no prazo de 15 (quinze) dias, a contar do recebimento da presente comunicação, com fundamento no art. 11 da Lei 8.443/1992, c/c os arts. 157 e 243 do Regimento Interno do TCU, emita pelo E-pessoal novo ato de pensão civil de interesse de Iracema Carvalho Meyer, livre da irregularidade apontada (pagamento cumulativo das parcelas 'anuênios' e 'bienal') , conforme esclarecimento constante do subitem 9.4 da deliberação, e nos termos do art. 262, § 2º, do Regimento Interno/TCU, c/c art. 19, § 3º, da Instrução Normativa-TCU 78/2018'.
Ocorreu o recebimento deste ofício, conforme AR dos Correios da peça 20. No entanto, como não houve resposta, esta Sefip emitiu o ofício de notificação da peça 21 com o seguinte teor:
'Reitero os termos do Ofício n° 3425/2018, em anexo, cujo prazo para atendimento está expirado. Salientamos que a ausência de atendimento, no prazo de 15 (quinze) dias, poderá ensejar a aplicação da multa prevista no art. 58, inciso IV, da Lei n° 8.443/92'.
A ciência a este ofício de notificação se deu conforme o AR da peça 22. 
No derradeiro ofício da peça 23, esta Sefip enviou à mesma gestora responsável, Ana Maria Moraes Rebouças, o ofício de diligência (peça 23) solicitando que ela enviasse ao TCU:
'memória de cálculo da pensão civil percebida por Iracema Carvalho Meyer, com vistas à verificação de cumprimento da deliberação que julgou ilegal o ato, pela inclusão, na base de cálculo do benefício, das vantagens 'anuênios' e 'bienal', inacumuláveis nos termos da Súmula 267/TCU'. 
Neste ofício constou o seguinte alerta (peça 23, p. 1, grifado) :
'Por dever de ofício, informo que o não cumprimento de diligência ou de decisão deste Tribunal, no prazo fixado, sem causa justificada, poderá ensejar a aplicação da multa prevista no art. 58, inciso IV, da Lei 8.443/1992, a qual prescinde de realização de prévia audiência, nos termos do art. 268, § 3º, do Regimento Interno do TCU'.
Este ofício foi entregue e recebido, em 17/09/2019, conforme AR dos Correios acostado à peça 24 dos autos.
EXAME TÉCNICO
9. 	Com efeito, vencido o prazo e sem nenhuma justificativa, a gestora responsável não apresentou resposta à diligência do TCU. 
10. 	Quanto ao descumprimento de diligências desta Corte de Contas, os seguintes normativos são aplicáveis (grifado) : 
	Lei 8.443/1992 - Art. 58:
'O Tribunal poderá aplicar multa (...) aos responsáveis por: (...) IV - não atendimento, no prazo fixado, sem causa justificada, a diligência do Relator ou a decisão do Tribunal';
	Regimento Interno do TCU - Art. 268:
'O Tribunal poderá aplicar multa, nos termos do caput do art. 58 da Lei nº 8.443, de 1992, atualizada na forma prescrita no § 1º deste artigo, aos responsáveis por contas e atos adiante indicados, observada a seguinte gradação: (...) IV - descumprimento, no prazo fixado, sem causa justificada, à diligência determinada pelo relator, no valor compreendido entre cinco e cinquenta por cento do montante a que se refere o caput; (...) § 3º A multa aplicada com fundamento nos incisos IV, V, VI, VII ou VIII prescinde de prévia audiência dos responsáveis, desde que a possibilidade de sua aplicação conste da comunicação do despacho ou da decisão descumprida ou do ofício de apresentação da equipe de fiscalização'.
11. 	Observa-se que, nos ofícios de diligência e notificação, listados acima, constou alerta quanto à possibilidade de aplicação da multa prevista no art. 58, inciso IV, da Lei 8.443/1992, no caso de não atendimento à diligência no prazo fixado, sem causa justificada.
12. 	Desse modo, como a gestora responsável Ana Maria Moraes Rebouças, Chefe do Serviço de Gestão Administrativa do Núcleo Estadual do Ministério da Saúde no Estado da Bahia, não encaminhou as informações solicitadas, sem causa justificada, a despeito de ter sido devidamente cientificada, conforme evidenciam os ARs dos Correios referenciados, vê-se, pois, que foi materializada a previsão legal de se lhe propor aplicação de multa, nos termos do art. 58, inciso IV, da Lei 8.443/1992, sem a necessidade de oitiva prévia, uma vez que a possibilidade de cominação de tal sanção foi alertada.
13.	Por oportuno, ressalte-se que tal solução já foi adotada pelo Tribunal em situações afins, ex-vi dos Acórdão 13948/2020-TCU-Segunda Câmara, da relatoria da Ministra Ana Arraes, e 11.483/2019 - TCU - 1ª Câmara, da relatoria do Ministro Walton Alencar Rodrigues.
14.	Quanto ao saneamento dos autos, dever ser reiterado, na forma de determinação, os ofícios de diligência, ante a manutenção da pertinência das razões que os justificaram. 
15.	Por oportuno, cabe destacar que a proposição de determinação está consentânea com as orientações recentemente estabelecidas pelo TCU na Portaria Segegex 9, de 14/05/2020, que 'Disciplina, no âmbito da Secretaria-Geral de Controle Externo, a proposição das deliberações previstas na Resolução TCU nº 315, de 22 de abril de 2020'. Nesta portaria da Segecex, há orientação de que a determinação seja justificada por caracterização da situação como irregular, sendo, necessário impor medidas concretas e imediatas para prevenir ou corrigir a irregularidade, ou desfazer seus efeitos. E, além disso, que a finalidade da determinação seja essencialmente corretiva, como regra voltada a interromper uma irregularidade em curso ou a remover seus efeitos. Por corolário lógico, tais situações descritas no normativo da Segecex se amoldam ao caso aqui tratado.
CONCLUSÃO
16.	Assim sendo, considera-se que o processo não se encontra pronto para ser arquivado, devendo ser feita determinação ao Ministério da Saúde, com aplicação imediata de multa à gestora, conforme acima proposto e justificado.
PROPOSTA DE ENCAMINHAMENTO
17.	Pelo exposto, propõe-se o envio dos autos ao Gabinete do Ministro Benjamin Zymler com as seguintes propostas:
17.1. 	com fundamento no art. 4º, inciso I, da Resolução-TCU 315/2020, determinar ao Núcleo Estadual do Ministério da Saúde no Estado da Bahia que, no prazo de 15 (quinze) dias, adote as seguintes medidas cujo cumprimento será verificado pelo TCU no âmbito destes autos:
17.1.1. 	emita, pelo Sistema E-pessoal do TCU, novo ato de pensão civil de interesse de Iracema Carvalho Meyer, livre da irregularidade apontada (pagamento cumulativo das parcelas 'anuênios' e 'bienal') , conforme esclarecimento constante do subitem 9.4 do Acórdão 7842/2013-TCU-Primeira Câmara, e nos termos do art. 262, § 2º, do Regimento Interno/TCU, c/c art. 19, § 3º, da Instrução Normativa-TCU 78/2018;
17.1.2. 	envie a esta Secretaria cópia do novo ato e da memória de cálculo da pensão civil percebida por Iracema Carvalho Meyer, com vistas à verificação de cumprimento da deliberação que julgou ilegal o ato, pela inclusão, na base de cálculo do benefício, das vantagens 'anuênios' e 'bienal', inacumuláveis nos termos da Súmula 267/TCU;
17.2. 	com fundamento no art. 268, inciso IV, § 3º do Regimento Interno do TCU, aplicar a Ana Maria Moraes Rebouças multa em razão do descumprimento, sem causa justificada, à diligência do Tribunal."
	É o relatório.

não há.

Procurador Marinus Eduardo De Vries Marsico.

PENSÃO CIVIL. PAGAMENTO CONCOMITANTE DAS VANTAGENS BIENAL E ANUÊNIOS, AMBAS ASSOCIADAS A TEMPO DE SERVIÇO. INACUMULABILIDADE. ILEGALIDADE DO ATO. NEGATIVA DE REGISTRO. NÃO ADOÇÃO, PELA ORIGEM, DAS MEDIDAS SANEADORAS PERTINENTES. NÃO ATENDIMENTO DE DILIGÊNCIA. MULTA À GESTORA RESPONSÁVEL. DETERMINAÇÕES.

PENSÃO CIVIL (PCIV)

Secretaria de Fiscalização de Integridade de Atos e Pagamentos de Pessoal e de Benefícios Sociais (Sefip).

Por meio do Acórdão 7842/2013-TCU-Primeira Câmara, esta Corte negou registro à pensão civil conferida à sra. Iracema Carvalho Meyer, viúva do sr. Antonio Meyer, ex-servidor do Núcleo Estadual do Ministério da Saúde na Bahia (NEMS/BA) . A recusa se deveu à inclusão concomitante nos proventos das vantagens "bienal" e "anuênios", inacumuláveis por constituírem acréscimos pecuniários de idêntico fundamento, caracterizando bis in idem.
2.	Notificado a respeito em 19/11/2013 (peças 12 e 13) , o órgão de origem não se manifestou.
3.	Novamente provocado em 15/1/2014, o NEMS/BA, desta feita, em expediente subscrito pelo sr. Pedro Walter Simões Bastos, então chefe do Serviço de Gestão de Pessoas, e pela sra. Ana Maria Moraes Rebouças, então chefe da Divisão de Gestão Administrativa, limitou-se a informar que "o pagamento das vantagens está devidamente amparado por força de lei através da ação ordinária do processo judicial 19840/000009763-7, transitado e julgado na 2ª Vara Federal do Distrito Federal" (peça 15) .
4.	Em monitoramento realizado em julho de 2018, a Secretaria de Fiscalização de Integridade de Atos e Pagamentos de Pessoal e de Benefícios Sociais (Sefip) , mediante expediente dirigido à sra. Ana Maria Moraes Rebouças, agora chefe do Serviço de Gestão Administrativa do NEMS/BA, requereu ao órgão a emissão e o cadastramento no e-Pessoal de novo ato de concessão, escoimado da falha apontada no Acórdão 7842/2013-TCU-Primeira Câmara (peças 19 e 20) .
5.	Sem resposta, a unidade técnica reiterou a solicitação em outubro do mesmo ano (peças 21 e 22) .
6.	Finalmente, ainda sem atendimento, em setembro de 2019, a Sefip requereu ao órgão, mediante diligência dirigida à sra. Ana Maria Moraes Rebouças, a "memória de cálculo da pensão civil percebida por Iracema Carvalho Meyer, com vistas à verificação de cumprimento da deliberação que julgou ilegal o ato, pela inclusão, na base de cálculo do benefício, das vantagens 'anuênios' e 'bienal', inacumuláveis nos termos da Súmula 267/TCU" (peças 23 e 24) .
7.	Mais uma vez, não houve manifestação da unidade.
8.	Nessas circunstâncias, instruindo o feito, a secretaria especializada sugere a expedição de determinações corretivas à origem e a aplicação de multa à sra. Ana Maria Moraes Rebouças, por não atendimento a diligência do Tribunal. Sobre o último quesito, a propósito, esclarece que, "nos ofícios de diligência e notificação, listados acima, constou alerta quanto à possibilidade de aplicação da multa prevista no art. 58, inciso IV, da Lei 8.443/1992, no caso de não atendimento à diligência no prazo fixado, sem causa justificada", de modo que "foi materializada a previsão legal de aplicação de multa [à responsável], nos termos do art. 58, inciso IV, da Lei 8.443/1992, sem a necessidade de oitiva prévia, uma vez que a possibilidade de cominação de tal sanção foi alertada".
9.	O Ministério Público, em cota simples, põe-se de acordo.
10.	Acompanho, por seus fundamentos, as proposições dos pareceres.
11.	 De plano, observo que as disposições do Acórdão 7842/2013-TCU-Primeira Câmara são determinações objetivas do Tribunal que obrigam seus destinatários, sob pena de aplicação das sanções previstas na Lei 8.443/1992.
12.	De fato, a deliberação foi taxativa em ordenar ao NEMS/BA que "faça cessar, no prazo de 15 (quinze) dias, contado a partir da ciência desta deliberação, os pagamentos decorrentes do ato impugnado, sob pena de responsabilidade solidária da autoridade administrativa omissa" (item 9.3.1) . Também foi inequívoca em esclarecer aos gestores de pessoal da unidade que "a concessão considerada ilegal poderá prosperar mediante a emissão e o encaminhamento a este Tribunal de novo ato concessório, escoimado da irregularidade apontada nestes autos" (item 9.4) .
13.	Vale lembrar que as determinações do TCU, uma vez aperfeiçoadas pelo decurso dos prazos legais, não se sujeitam ao juízo de conveniência e oportunidade dos dirigentes dos órgãos ou entidades destinatários. Antes, revestem-se de caráter coativo, nos termos do art. 71, inciso IX, da Constituição Federal, sendo passíveis de apenação os responsáveis por eventual desobediência. No ponto, é oportuna a observação há muito feita pelo saudoso Ministro Bento Bugarin nos autos do TC-Processo 009.987/1996-7: "as decisões do TCU não são passíveis de discussão no âmbito da Administração Pública, devendo todos que dela participarem observar seus ditames".
14.	Portanto, se inconformismo ou dúvidas havia em relação às disposições do acórdão, caberia aos responsáveis, no âmbito do NEMS/BA, tempestivamente, interpor os recursos próprios, previstos na Lei Orgânica e no Regimento Interno desta Corte. O que não poderiam - como não podem os gestores públicos - é, por mero voluntarismo, deixar de cumprir ordem expressa do Tribunal, ainda que sob o pretexto de observância a decisões judiciais.
15.	Aliás, a alusão feita pelos gestores do serviço de pessoal do órgão à ação ordinária 19840/000009763-7 é de todo impertinente, uma vez que a informação já constava dos autos (peças 1 e 2) , tendo sido considerada pelo Tribunal quando da prolação do Acórdão 7842/2013-TCU-Primeira Câmara.
16.	Na realidade, o ponto questionado pelo TCU não foi propriamente o pagamento da "bienal", objeto da ação judicial referida, mas seu pagamento cumulativo com "anuênios", vantagem idêntica, a configurar claro bis in idem. 
17.	Tal, inclusive, é o posicionamento do Supremo Tribunal Federal a respeito, como se depreende da ementa do RMS 23360 ED/DF, transcrita no voto condutor do Acórdão 7842/2013-TCU-Primeira Câmara:
"EMENTA: ADMINISTRATIVO. SERVIDOR PÚBLICO. GRATIFICAÇÃO. ADICIONAL BIENAL: CUMULAÇÃO COM GRATIFICAÇÃO POR TEMPO DE SERVIÇO. INACUMULÁVEIS O ADICIONAL BIENAL E O ADICIONAL POR TEMPO DE SERVIÇO, ACRÉSCIMOS PECUNIÁRIOS DE IDÊNTICO FUNDAMENTO. VEDAÇÃO CONSTITUCIONAL. ALEGADA VIOLAÇÃO AO PRINCÍPIO DA IRREDUTIBILIDADE DE VENCIMENTOS DOS SERVIDORES PÚBLICOS. PRECEDENTES. AGRAVO REGIMENTAL IMPROVIDO".
18.	Resta, pois, devidamente caracterizado nos autos o descumprimento injustificado de ordem direta e inequívoca do Tribunal, irregularidade grave tipificada no art. 58, inciso IV, da Lei 8.443/1992. 
19.	Afora isso, no caso específico da sra. Ana Maria Moraes Rebouças, a reprovabilidade de sua conduta é sobremodo potencializada pela desatenção - verificada em três oportunidades - no atendimento às diligências oriundas desta Corte, falta também prevista no dispositivo.
20.	Assim, tendo em conta o valor pago em excesso do benefício previdenciário tratado nos autos, e ainda os limites estabelecidos nos incisos IV e VII do art. 268 do Regimento Interno, arbitro em R$ 5.000,00 a multa a ser aplicada à sra. Ana Maria Moraes Rebouças, gestora do órgão de pessoal do NEMS/BA desde a primeira notificação dirigida à unidade, ainda em 2013.
21.	Paralelamente, devem ser reiteradas à unidade jurisdicionada as determinações necessárias ao saneamento da concessão.
	Diante do exposto, VOTO no sentido de que o Tribunal adote a deliberação que ora submeto a este Colegiado.
TCU, Sala das Sessões Ministro Luciano Brandão Alves de Souza, em 17 de maio de 2022.
BENJAMIN ZYMLER 
Relator